【裁判字號】    98,訴,506
【裁判日期】    981029
【裁判案由】    返還不當得利等
【裁判全文】
臺灣彰化地方法院民事判決  98年度訴字第506號
原      告  丙○○
訴訟代理人  陳忠雨 律師
被      告  丁○○
訴訟代理人  洪崇欽律師
複代理人    乙○○
                        2
被      告  甲○○
上列當事人間返還不當得利等事件，本院於民國98年10月15日言
詞辯論終結，判決如下：
    主  文
原告之訴及假執行之聲請均駁回。
訴訟費用由原告負擔。
    事實及理由
一、按「訴狀送達後，原告不得將原訴變更或追加他訴。但有下
    列各款情形之一者，不在此限：……二請求之基礎事實同一
    者。三擴張或減縮應受判決事項之聲明者……七不甚礙被告
    之防禦及訴訟之終結者。」，民事訴訟法第255條第1項第2
    、3、7款各定有明文。經查：本件原告於訴狀送達後所為之
    追加備位之聲明及減縮請求被告丁○○給付金額部分，被告
    丁○○固對其中追加備位之聲明部分表示不同意，惟此部分
    及減縮請求被告丁○○給付金額部分，本院核係合於前揭條
    文之規定，應無不准之理，爰准許原告此部分訴之追加及減
    縮，此程序事項合先敘明。
二、原告方面：
（一）聲明及陳述：
  １、先位聲明及陳述：緣彰化縣北斗鎮○○段747建號之建物
      ，即門牌號碼彰化縣北斗鎮○○路380號4層樓房屋為原告
      單獨所有（下稱系爭房屋Ａ），另隔壁同段746建號之建
      物，即門牌號碼同路378號4層樓房屋為原告、被告丁○○
      及訴外人劉筍花、謝國城、謝爝煜所公同共有（下稱系爭
      房屋Ｂ）。詎被告丁○○未經原告同意，擅自將系爭房屋
      Ａ、Ｂ依序出租予被告甲○○與訴外人王景亮使用，並向
      渠等各收取每月新臺幣（下同）28,000元之租金，而無法
      律上之原因受有利益，致原告受損害，且屬侵害原告對系
      爭房屋Ａ之單獨所有權與系爭房屋Ｂ之公同共有權，就該
      公同共有之權利部分，參諸最高法院85年度台上字第229
      號判決意旨，原告亦得依侵權行為之法律關係請求損害賠
      償。另被告甲○○占用系爭房屋Ａ部分，並無任何正當權
      源，原告亦得依民法第767條規定主張權利。茲以起訴時
      向前回溯5年期間計算相當於租金之損害金為2,016,000元
      （計算式：系爭房屋Ａ租金1,680,000元＋系爭房屋Ｂ租
      金應有部分5分之1為336,000元=2,016,000元），其中原
      告願扣除系爭房屋Ｂ部分之336,000元不向被告請求，而
      供作訴外人謝劉筍花之扶養費用，爰據民法第179條不當
      得利及第184條侵權行為之法律關係，聲明請求被告丁○
      ○應給付原告1,680,000元及自起訴狀繕本送達翌日起至
      清償日止，按年息百分之五計算之利息；並據民法第767
      條規定，聲明請求被告甲○○應將系爭房屋Ａ返還予原告
      。
  ２、備位聲明部分：退步言之，若被告丁○○所辯原告有委任
      其出租系爭房屋Ａ、Ｂ屬實，則被告丁○○亦應依民法第
      541條第1項規定將其受任出租房屋所收取之上揭租金交付
      原告，其中原告願扣除如上供為訴外人謝劉筍花之扶養費
      用336,000元不向被告丁○○請求，從而，被告丁○○應
      給付原告1,680,000元。爰追加以此委任關係為備位聲明
      請求：被告丁○○應給付原告1,680,000元並自此追加書
      狀繕本送達之翌日起至清償日止按年息百分之5計算之利
      息；並願供擔保請准宣告假執行。
（二）對被告抗辯之陳述：
   １、被告丁○○所提出之系爭房屋Ａ、Ｂ租賃契約書，名義
       上出租人雖為謝劉筍花，然實際上出租人則為被告丁○
       ○，此由承租人甲○○每月應付租金28,000元均由其妻
       陳佳慧匯入被告丁○○之新莊郵局帳戶自明。又若本院
       認原告確實有委任被告丁○○出租系爭房屋Ａ、Ｂ，則
       被告丁○○亦應依民法第541條第1項規定將其受任而以
       謝劉筍花名義出租之租金所得交付原告，原告並以98年9
       月14日提出之準備書狀繕本之送達（98年9月17日）為終
       止委任之意思表示，之後被告丁○○已無權以自己或他
       人名義出租原告所有之系爭房屋Ａ，而被告甲○○於99
       年2月19日租期屆滿後亦無權占有系爭房屋Ａ。
   ２、按最高法院62年度第2次民庭總會決議（四）意旨：「直
       系血親尊親屬，如能以自己財產維持生活者，自無受扶
       養之權利。」，查謝劉筍花於89年間在彰化市第一信用
       合作社有四筆定期存款及活期存款65萬餘元，在郵局也
       有存款，又其名下於新莊市及彰化市之房地已被被告丁
       ○○移轉登記於丁○○名下。謝劉筍花每月有3,000元之
       敬老津貼可領用，加上系爭房屋Ｂ每月租金28,000元之
       五分之一即5,600元，已足夠供其生活之所需，揆諸上開
       實務見解，自毋須其子女即原告及被告丁○○等人扶養
       。退步言之，縱認謝劉筍花仍須子女扶養，原告願就系
       爭房屋Ｂ，請求被告丁○○給付原告之336,000元部分供
       作謝劉筍花之扶養費。至於丁○○所辯稱其所收取之租
       金皆用來扶養母親謝劉筍花及支付家中生活費用乙節，
       並未舉證證明謝劉筍花每月所需扶養費用究為多少，原
       告丙○○應分擔多少？所辯尚難採信。此外，被告丁○
       ○整修房屋之原因不必然係受原告委任而為，且系爭房
       屋Ａ、Ｂ之房屋稅、地價稅稅單因非寄到原告住處，原
       告不知是否由被告丁○○繳納，縱係其繳納，亦屬被告
       丁○○得另向原告請求之問題。其餘修車及彰化師範大
       學繳費單據部分，係原告偶因經濟欠佳由謝劉筍花所支
       付者，亦不足證明被告丁○○有權出租房屋等事。
三、被告丁○○部分則聲明請求駁回原告之訴及假執行之聲請，
    如受不利判決，願供擔保請准宣告免假執行，抗辯稱：
  １、系爭房屋Ａ、Ｂ於83年8月19日由兩造之父謝滄泉出資建
      造完成，系爭房屋Ａ登記在原告名下。系爭房屋Ａ、Ｂ自
      83年間起原本由謝爝煜（即兩造之大姐）出租給他人，所
      收取租金作為扶養父、母親及家中一些必要費用支出。至
      93年間因謝爝煜以謝滄泉名義為借款連帶保證人，並將房
      屋設定抵押給銀行，致謝國城（兩造之兄弟）不滿，當時
      被告丁○○因身體不適，就辭去工作，專心回家照顧父母
      ，所以自93年間起出租房屋之工作即委由被告丁○○任之
      ，所以系爭房屋Ａ、Ｂ是經原告同意出租他人，所收取租
      金作為扶養母親謝劉筍花之費用，前情可由原告寫給被告
      丁○○的信「……故將北斗房屋租金由妳管理照顧母親事
      宜……」（被證一）證明，且原告同意該租金由被告丁○
      ○及母親來管理及運用，該租金屬於母親所有，被告丁○
      ○並無任何侵權行為或不當得利之行為。此外，原告依民
      法第541條委任關係向被告丁○○請求給付租金，亦無理
      由。又被告丁○○係自93年間起出租系爭房屋Ａ、Ｂ，若
      未經原告同意，為何（迄今）五年之久，原告都任由被告
      丁○○出租他人未曾有異議？足見原告稱未獲其同意云云
      ，與事實不合。且自96年間起，原告以缺錢為由，要求被
      告丁○○將所收租金挪出部分支付給原告，亦見原告確實
      有同意被告丁○○出租系爭房屋Ａ、Ｂ，否則被告丁○○
      不可能支付金錢給原告。再者，被告丁○○所收取之租金
      係用於母親之生活費、醫藥費及整修系爭房屋Ａ、Ｂ等，
      若未經原告同意，被告丁○○那有可能去整修房屋；況且
      系爭房屋Ａ、Ｂ之房屋稅及地價稅均由被告丁○○繳納，
      足見系爭房屋Ａ、Ｂ是經原告同意出租。
  ２、原告以98年9月14日準備書狀（二）為終止委任之意思表
      示，亦僅對事後發生效力，對於被告丁○○及母親謝劉筍
      花先前已收取之租金並不生影響。又系爭房屋Ａ、Ｂ之租
      金係作為扶養母親費用及家中必要費用支出，係從83年起
      已行之多年，亦經過原告同意，核與母親事實上是否須受
      扶養無任何關聯，故原告主張被告丁○○未舉證證明母親
      謝劉筍花每月扶養費用究竟多少云云，顯與本件無關。
四、被告甲○○部分聲明請求駁回原告之訴，抗辯稱，其只係單
    純承租系爭房屋Ａ，不知道為何會捲入此官司？其租約一直
    是跟訴外人謝劉筍花訂定，有去法院公證，這次租期至99年
    2月19日止，每月租金28,000元，租金有時候由謝劉筍花本
    人來收取，有時由其子女會跟著來收取，其已經承租系爭房
    屋Ａ有13、14年了，願意繼續承租下去等語。
五、兩造不爭執之事項：系爭房屋Ａ、Ｂ各以謝劉筍花為出租人
    ，數年前起與被告甲○○、訴外人王景亮等人訂有租賃契約
    書，每月租金各28,000元，其中系爭房屋Ａ租期至99年2月
    19日止。
六、本院得心證之理由：
  １、兩造不爭執部分，並有租賃契約書多份可據，自可信為真
      正。
  ２、先位之訴部分，原告主張被告丁○○出租系爭房屋Ａ、Ｂ
      收取租金為不當得利與侵權行為，被告丁○○否認，抗辯
      如上，意即系爭房屋Ａ、Ｂ自83年間建成後即出租他人使
      用迄今，租金供為扶養父母及家用。被告丁○○係自93年
      間受任處理出租之事，故系爭房屋Ａ、Ｂ之出租係經原告
      同意，不構成不當得利與侵權行為等語。經查，參諸系爭
      房屋Ａ固登記為原告所有，但房屋基地所有權人卻登記為
      謝劉筍花，有建物登記謄本與土地登記簿謄本在卷可稽；
      並系爭房屋Ａ、Ｂ自83年建成後迄今，原告亦不爭執均係
      出租予他人使用，原告並未收取租金或繳納房屋稅等情，
      堪認被告丁○○所辯，房租收入係供扶養兩造父母及家用
      一節容合於情理，且此種房屋、基地各登記為子、母，而
      非同一人所有；亦非供其中一人住用而出租之情狀，亦隱
      含仍具家庭共財，而得由家長主導收益之意義。此稽以系
      爭房屋Ａ、Ｂ亦均以兩造之母為出租人名義訂立租賃契約
      之情益見屬實。從而，系爭房屋Ａ、Ｂ之出租，原告無得
      諉稱為不知或不曾同意，故被告丁○○此部分抗辯之詞可
      加採取，原告此部分之主張並不足採取。
  ３、備位之訴部分，原告主張依委任關係，被告丁○○應依民
      法第541條第1項規定將其受任出租房屋所收取之租金交付
      原告部分，被告丁○○亦否認，並抗辯稱，原告以98年9
      月14日準備書狀（二）為終止委任之意思表示，亦僅對事
      後發生效力，對於被告丁○○及母親謝劉筍花先前已收取
      之租金並不生影響等語。經查，原告同意系爭房屋Ａ、Ｂ
      出租，收取之租金供扶養父、母及家用之情，已經本院認
      定於上，故就前此已收領之租金自無權另依民法第541條
      第1項之規定再請求被告丁○○交付，其理甚明，故原告
      此部分之主張亦無足採取。
綜上，原告之主張均無理由，又被告甲○○部分，既基於合法有
效之租賃契約關係使用系爭房屋Ａ，則原告請求其應返還該房屋
，亦無理由，本院應駁回原告之訴。
七、原告之訴既經駁回，其假執行之聲請即無所附驪，本院應併
    予駁回。
八、本件為判決之事項已臻明確，兩造其餘攻擊、防禦方法核不
    影響判決結果，爰不贅予論述，特此敘明。
結論，本件原告之訴無理由，併依民事訴訟法第78條判決如主文
所示。
中    華    民    國    98    年    10    月    29    日
                  民事第三庭    法  官  洪榮謙
以上正本係照原本作成。
如對判決上訴，應於判決送達後20日內向本院提出上訴狀。
中    華    民    國    98    年    10    月    29    日
                                書記官  蔡亦鈞


司法院資訊處製作；財團法人民間司法改革基金會備份。
